臺灣高等法院刑事裁定　　　　　　　　　　　　　　　九十三年度抗字第七一二號
　　抗　告　人　甲○
右列抗告人因聲請提審案件，不服臺灣宜蘭地方法院中華民國九十三年十一月十九日
裁定（九十三年度提字第一號），提起抗告，本院裁定如左：
    主  文
抗告駁回。
    理  由
一、聲請意旨如聲請狀所載（如附件）。
二、原裁定略以：聲請人甲○係大陸地區人民，於民國九十三年六月二日中午十二時
    許，以人民幣三百元之代價，僱用大陸不詳姓名男子駕駛大陸船名不詳之觀光船
    ，自大陸福建省廈門市鼓浪嶼出發，往金門縣烈嶼鄉方向行駛，嗣於同日十三時
    許，該船航經烈嶼鄉大膽島外約一百公尺處，自行跳船逕往金門地區方向泅渡，
    未經我國主管機關許可，進入我國公告之禁限制水域內，迄於同日十三時十分許
    ，抵達烈嶼鄉大膽島附近之我國禁限制水域，復未經要塞司令許可，即泅水登上
    屬於金門防衛司令部所轄之要塞堡壘「大膽島」，向駐軍自首並言明欲向中華民
    國政府尋求政治庇護，經由島上駐軍通知金門第九海巡隊前往逮捕，案經行政院
    海岸巡防署海洋巡防總局第九海巡隊移送福建金門地方法院檢察署檢察官偵辦，
    經該署檢察官依聲請人之自白、照片二幀及大膽島部隊查獲紀錄表等證據，認聲
    請人所為係違反國家安全法第六條第一項、要塞堡壘地帶法第六條第一款及同法
    第十條第一項之罪，而予緩起訴一年之處分等情，有福建金門地方法院檢察署檢
    察官九十三年度速偵字第八號緩起訴處分書在卷可稽。按人民因犯罪嫌疑被逮捕
    拘禁時，其逮捕拘禁機關應將逮捕拘禁原因，以書面告知本人指定之親友，並至
    遲於二十四小時內移送該管法院審問。本人或他人亦得聲請該管法院，於二十四
    小時內向逮捕之機關提審；人民被法院以外之任何機關逮捕時，其本人或他人得
    向逮捕拘禁地之地方法院聲請提審，憲法第八條第二項及提審法第一條固定有明
    文。惟人民之身體之自由應予保障，除現行犯之逮捕由法律另定外，非經司法或
    警察機關依法定程序，不得逮捕拘禁。非由法院依法定程序，不得審問處罰。非
    依法定程序之逮捕、拘禁，審問處罰，得拒絕之，憲法第八條第一項定有明文。
    又現行犯不問何人得逕行逮捕之；被告或犯罪嫌疑人因拘提或逮捕到場者，應即
    時訊問。前項情形，未經聲請者，檢察官應即將被告釋放。但如認有第一百零一
    條第一項或第一百零一條之一第一項各款所定情形之一而無聲請羈押之必要者，
    得逕命具保、責付或限制住居，刑事訴訟法第九十三條第一項、第三項亦定有明
    文。次按偵查、訴追、審判、刑之執行均屬刑事司法之過程，其間代表國家從事
    「偵查」「訴追」「執行」之檢察機關，其所行使之職權，目的既亦在達成刑事
    司法之任務，則在此一範圍內之國家作用，當應屬廣義司法之一。憲法第八條第
    一項所規定之「司法機關」，自非僅指同法第七十七條規定之司法機關而言，而
    係包括檢察機關在內之廣義司法機關，司法院釋字第三九二號可資參照。又按未
    經許可進入臺灣地區之大陸地區人民，治安機關得逕行強制出境。於強制出境前
    ，得暫予收容，並得令其從事勞務。進入臺灣地區之大陸地區人民，涉及刑事案
    件，經法官或檢察官責付而收容於第二項之收容處所，並經法院判決有罪確定者
    ，其收容之日數，以一日抵有期徒刑或拘役一日或刑法第四十二條第四項裁判所
    定之罰金額數。臺灣地區與大陸地區人民關係條例第十八條第一項第一款、第二
    項、第四項定有明文。經查，聲請人於上開時間、地點，未經許可入境，且因向
    大膽島駐軍自首，而為島上駐軍通知金門第九海巡隊前往逮捕，則被告係依上開
    現行犯之規定而遭逮捕，逮捕過程並無違法可言。且被告經逮捕後，經福建金門
    地方法院檢察署檢察官訊問後，認無聲請羈押之必要，即責付於大陸地區人民宜
    蘭收容中心，且其所犯違反國家安全法等案件，並經福建金門地方法院檢察署檢
    察官為緩起訴處分，且於九十三年七月二十七日確定在案，有上開緩起訴書分書
    及行政院大陸委員會九十三年八月十一日陸法字第○九三○○一三三○二號函在
    卷可稽。檢察機關既屬憲法第八條第一項之「司法機關」，則聲請人經檢察官責
    付後，收容於收容處所即大陸地區人民宜蘭收容中心，於法有據，並非違法拘禁
    。至聲請人雖謂：提供政治難民庇護為國際人權法基本標準，亦為中華民國所遵
    守云云。惟世界人民宣言第十四條，及於一九五一年七月二十八日於日內瓦所訂
    立「關於難民地位的公約」，「關於難民地位的議定書」，固有關於因政治見解
    遭受迫害或有遭受迫害之虞而流亡外國，且不能或不願受其本國保護之人，均為
    該公約所指之難民，各締約國不得因該難民之非法入境或逗留而加以刑罰或送回
    其受威脅之領土邊界等規定，然我國並未簽署上開相關難民國際公約，從而法院
    依法自無從適用上開條約。且聲請人縱屬上開國際公約所稱之難民，亦不能阻卻
    其為非法入境之違法，且據以認定上開逮捕拘禁即屬違法。至聲請人主張：依行
    政院於七十八年六月十五日發布支援大陸民主運動措施，對於因反共而放棄中共
    得予以個案考慮，足證我國內法對於遭受迫害之中國民運人士，有提供庇護之義
    務云云。惟查，該命令並非法律，且該條之規定係指「對於因反共而放棄中共護
    照或因積極參與海外反共活動而影響其返回中國大陸之留學生、學人等人士，向
    有關單位申請我國
    該條僅稱「得予個案考慮」，並非規定我國有提供政治庇護之義務。聲請人又主
    張：依大陸地區人民在台灣地區定居或居留許可辦法第六條第三款規定，基於政
    治考量，大陸地區人民領導民主運動有傑出表現之具體事實及受迫害之立即危險
    者，經主管機關認為確有必要者，得申請在台灣地區居留，聲請人已提出申請，
    其地位即與一般非法入境而應予強制出境之偷渡客不同云云。惟查，聲請人自承
    其已依上開規定申請，現正由相關單位審核中，足見該申請尚未經核准。而關於
    聲請人是否屬於「大陸地區人民領導民主運動有傑出表現之具體事實及受迫害之
    立即危險」，依上開法規之規定，係由行政機關裁量而為申請許可之准否，依法
    本院自難逕行認定聲請人是否有符合上開規定之情形。是於上開行政主管機關准
    其申請以前，仍應依首開法律之規定等候強制出境。至聲請人另稱伊遭禁止與外
    界通訊，觀看電視及收聽廣播云云，亦應由行政機關依關於大陸人民收容之相關
    規定依法辦理，並依法及依具體情況給予人道之協助，此部分非屬聲請提審之合
    法事由。至於聲請人向我國申請政治庇護，係政治問題，應循相關規定向主管機
    關申請，非司法機關所得置喙。因認聲請人之聲請為無理由，爰依提審法第四條
    第一項規定，予以駁回。核無不當。
三、抗告意旨略以：司法院大法官會議解釋第三九二號解釋已闡明原提審法以「非法
    逮捕拘禁」為聲請提審之條件，與憲法第八條第二項規定有違，亦即犯罪嫌疑人
    經法院以外之機關逮捕拘禁時，無「合法」與「非法」之分，即得向該管法院聲
    請提審；提審法第一條並依上開解釋於八十八年十二月十五日修正公佈為：「人
    民被法院以外之任何機關逮捕拘禁時，其本人或他人得向逮捕拘禁地之地方法院
    聲請提審」。是聲請提審並不以逮捕拘禁係非法為要件。又提審法第一條所定人
    民被法院以外之任何機關逮捕拘禁，其要件並不限於有犯罪嫌疑之逮捕拘禁，若
    非因犯罪嫌疑之逮捕拘禁反而無法提審，當非立法本意；憲法第八條第一項規定
    人民身體之自由應予保障，非依法定程序，不得逮捕拘禁，所稱依「法定程序」
    係指凡限制人民身體自由之處置，不問其是否屬於刑事被告之身分，國家機關所
    依據之程序，須以法律規定，其內容更須實質正當，方符合憲法第八條保障人身
    自由之意旨，亦經司法院大法官會議解釋第三八四號、第四七一號、第五二三號
    解釋等釋示在案，即不侷限於刑事被告之身分，乃至本件大陸地區人民之收容處
    分，均屬限制人民身體自由之強制處分，同受憲法基本權之保障；再參考一九七
    六年三月廿三日聯合國大會決議通過生效之「公民與政治權利國際公約」第九條
    第三項：「任何因刑事指控被逮捕或拘禁人，應之被迅速帶見審判官」，第四項
    ：「任何因逮捕或拘禁被剝奪自由之人，有資格向法庭提起訴訟，以便法庭能不
    拖延地決定拘禁他是否合法」，當更能實踐人身自由之保障。是聲請提審之對象
    不應限制於因「犯罪嫌疑」被逮捕拘禁之人。未經許可入境進入台灣地區之大陸
    地區人民，治安機關得逕行強制出境，於強制出境前，得暫予收容，並得令其從
    事勞務，台灣地區與大陸地區人民關係條例第十八條第一項第一款、第二項定有
    明文，上開得暫予收容之規定，係以受處分人確定應予強制出境為前提，抗告人
    因具有政治難民身分，不得予以遣返，甚且有權在台申請拘留或定居，因之本件
    應不適用上開得暫予收容之規定。抗告人所犯違反國家安全法等案件經檢察官為
    緩起訴處分確定，則檢察官對該案已無偵察或強制處分之權限，且無再予責付收
    容之權力，是抗告人於緩起訴確定後仍收容於大陸地區人民宜蘭收容中心，自屬
    違法。「世界人權宣言」被尊為「人類的大憲章」，已經演化為國際法，我國身
    為國際社會成員自應遵守，且有關難民處遇問題應認屬我國憲法所保障之基本人
    權。再者，陳水扁總統亦明確宣示「人權立國」理念，行政院據此提出人權政策
    白皮書亦稱「在第二次世界大戰後的『人權世紀』裡，國民所應享有的權利已經
    不再限於憲法所保障的國民權利，尚包括國際人權法所保障的普世人權。：：」
    ，在在證明我國政府確有遵守國際條約之意願，應認已產生遵守相關國際人權條
    約之效力。綜上，抗告人被無限期拘禁於大陸地區人民宜蘭處理中心已逾五個月
    ，原審駁回抗告人之聲請，確有違法，爰請將原裁定撤銷，另為適法之裁定等語
    。
四、經查：人民因犯罪嫌疑被逮捕拘禁時，其逮捕拘禁機關應將逮捕拘禁原因，以書
    面告知本人及其本人指定之親友，並至遲於二十四小時內移送該管法院審問。本
    人或他人亦得聲請該管法院，於二十四小時內向逮捕之機關提審。法院對於前項
    聲請，不得拒絕，並不得先令逮捕拘禁之機關查覆。逮捕拘禁之機關，對於法院
    之提審，不得拒絕或遲延，憲法第八條第二項、第三項固定有明文；惟其適用對
    象，係指人民因「犯罪嫌疑」而遭行刑事訴訟之國家司法權者逮捕、拘禁時，該
    逮捕、拘禁機關應至遲於二十四小時內移送該管法院審問，本人或他人亦得聲請
    該管法院，於二十四小時內向逮捕之機關提審。本件抗告人未經許可，入境臺灣
    地區，自屬符合臺灣地區與大陸地區人民關係條例第十八條第一項第一款規定之
    情形，依同條例第一項、第二項規定，治安機關得逕行強制出境，並於強制出境
    前，暫予收容該大陸地區人民。是其遭執行收容，並非因有犯罪嫌疑而為拘禁，
    實係違反台灣地區與大陸地區人民關係條例，為逕行強制出境之前置作業，從而
    ，本件非屬憲法第八條規範所得聲請提審之範圍。至於前項「收容」係屬行政處
    分，適當與否，非由刑事法院審理，抗告人如不服主管機關之處分，原可依訴願
    法所定訴願程序尋求行政救濟。原審以抗告人之聲請提審，係誤解法律規定之正
    當流程，認本件聲請提審，為無理由，而裁定予以駁回，於法並無不合。抗告意
    旨猶執陳詞，指摘原裁定不當，請求撤銷原裁定，為無理由，應予駁回。
三、據上論結，應依刑事訴訟法第四百十二條，裁定如主文。
中　　　華　　　民　　　國　　九十三　　年　　 十二 　　月　　　七　　　日
                              臺灣高等法院刑事第十庭
                                  審判長法  官　溫　耀　源
                                        法  官　吳　　  燦
                                        法  官　周　政　達
右正本證明與原本無異。
不得再抗告。
                                        書記官  陳　菊　珍
中　　　華　　　民　　　國　　九十三　　年　　 十二 　　月　　　七　　　日
